【裁判字號】    91,訴,6013
【裁判日期】    920320
【裁判案由】    清償借款等
【裁判全文】
臺灣臺北地方法院民事判決  九十一年度訴字第六○一三號
    原      告  華南商業銀行股份有限公司
    法定代理人  乙○○
    訴訟代理人  丁○○
                甲○○
    被      告  丙○○
    訴訟代理人  李初東  律師
右當事人間請求給付借款事件，本院判決如左：
    主      文
被告應給付原告新台幣壹佰拾捌萬玖仟貳佰零捌元，及自民國九十一年七月三十日
起至清償日止，按週年利率百分之八點九三五計算之利息，並自民國九十一年八月三
十日起至清償日止，在六個月以內者，按上開利率百分之十，超過六個月者，超過部
份按上開利率百分之二十計付違約金。
訴訟費用由被告負擔。
    事實及理由
壹、原告起訴主張如下，並聲請判決如主文所示，復提出借據壹紙、授信約定書參紙
    、放款本金利息收回記錄、印鑑卡、轉帳支出傳票、轉帳收入傳票等影本為證。
    一被告丙○○於民國九十年三月三十日起邀訴外人陳享亮、宋佩穎為連帶保證人
      ，向原告借款新台幣（下同）壹佰伍拾萬元，約定於九十一年三月二十五日清
      償，自借款日起分期按月於每月三十日計付利息，利息按基本放款利率加碼年
      率百分之一點五０計付，採機動利率計算逾期在六個月以內部分，另按上開利
      率百分之十，逾期超過六個月部分，另按上開利率百分之二十計付違約金，並
      約定任何一宗債務不依約清償本金時，全部債務視為到期，詎被告借得上開款
      項後，業於九十一年三月二十五日到期，惟被告屆期未清償，尚積欠本金壹佰
      參拾捌萬玖仟貳佰零捌元及自九十一年七月三十日起至清償日之利息，暨自九
      十一年八月三十日起至清償止之違約金未清償，為此依消費借貸之法律關係，
      請求被告給付如主文所示。
    二伊請求之該筆壹佰伍拾萬元之借款，係被告以借新還舊方式清償之前所借款，
      亦即初放款日為八十八年三月三十日，借款期限為一年，屆期未獲清償，連續
      轉展二次，旋於九十年三月三十日借用該筆款項，而依被告於八十八年三月二
      十六日所簽訂之授信約定書第十四條約定，被告以後與原告一切受信往來（含
      立約人之保證行為），同意憑後列留存印鑑式樣（簽）於受信契據，即生效力
      ，因此該次展期經原告審查借據上之印鑑章與留存之印文相同，即為核准之行
      為。
貳、被告則以下列各項資為抗辯，並於本院聲明駁回原告之訴。
    一伊並未於九十年三月三十日借據上簽名，且其上之印文應係訴外人陳享亮、宋
      佩穎藉申辦勞保之機會，未經本人同意盜用伊之印章。
    二授信約定書第十四條之內容，依消費者保護法第十二條規定，定型化契約之條
      款違反誠信原則，對消費者顯失公平者，無效，故該條約定應屬無效。
參、經查原告起訴主張被告曾於八十八年三月三十日向伊借款一百五十萬元，並簽立
    借據及授信約定書，且開立帳戶號碼000000000000及留存印鑑卡之
    事實，為被告所不爭執，復有原告提出八十八年三月二十六日授信約定書、印鑑
    卡等影本為證，堪信原告此部分主張為真正，惟被告以前開情詞置辯，則本件首
    應審究者為(一)授信約定書第十四條之約定有無消費者保護法第十二條之適用？(二)
    九十年三月三十日借據上「丙○○」之印文是否為原告留存於被告之印鑑所蓋用
    乙節？分述如下：
    一惟查被告對於親自簽訂八十八年三月二十六日之授信約定書，並於同年三月三
      十日向原告借款壹佰伍拾萬元，且該筆款項業經原告撥入被告向原告開立之帳
      戶內之事實，此情形為被告所不爭執（見本院九十二年二月二十七日言詞辯論
      錄筆自明），而依授信約定書第十四條之約定：「為便於嗣後立約人與貴行一
      切受（授）信往來（含立約人之保證行為），立約人茲同意，除另有約定外，
      憑後列留存印鑑式樣蓋（簽）於受（授）信契據，即生效力。（本條為個別商
      議條款）。且同條第十柒條：個別商議條款（經立約人簽名或蓋章後生效）。
      「前開第五條：：及第十三條、第十四條之個別商議條款，立約人同意其為本
      契約之一部，並願遵守該約定」，復觀諸該條文亦經被告蓋印其上，顯見被告
      對於該契約條文，業經其充分了解意涵後蓋印以示明瞭，再者銀行為便利嗣後
      借款人向伊為相同之借貸行為，應具體簽立各式文件，以便利雙方當事人之小
      續上之煩雜，況且有關留存於銀行之印鑑卡之印鑑即為借款人本人親自保管，
      自應負有相當之注意義務，參佐一般常理若在銀行辦理開戶留存印鑑資料，申
      請人自對於該等文件或印章自會特別加以保管，因此，原告為便利雙方爾後相
      關借貸授信業務之進行，以個別商議之方式，再經由申請人確實明瞭特約內容
      後，始要求蓋印確保之契約條款之生效，故經雙方充分了解，且在自由意識情
      況下簽訂該項個別商議條款，尚難遽此認為有消費者保護法第十二條之規定有
      何違反誠信原則或公平之情形，執之被告此部分之抗辯，要無可採。
    二第查被告對於印鑑卡所留存之印文，且九十年三月三十日借據上之印文為其所
      留存之印鑑章所蓋用等情並不爭執（見本院九十一年十二月二十六日、九十二
      年二月二十七日言詞辯論筆錄甚明），足認原告主張九十年三月三十日借據上
      「丙○○」印文為印鑑章所蓋用乙節為可採，從而依前述授信約定書第十四條
      之約定，應認該借據為真正，再者原告亦依該借據將款項撥入被告在原告之開
      立帳戶內，此有原告提出印鑑卡、放款本金利息收回記錄、轉帳支出傳票、轉
      帳收入傳票等影本為證，執之，被告此部分之抗辯亦不足採。
肆、從而原告依消費借貸之法律關係請求被告給付借款壹佰拾捌萬玖仟貳佰零捌元
    ，並自民國九十一年七月三十日起至清償日止，按週年利率百分之八點九三五計
    算之利息，並自民國九十一年八月三十日起至清償日止，在六個月以內者，按上
    開利率百分之十，超過六個月者，超過部份按上開利率百分之二十計付違約金為
    有理由，應予准許。
伍、結論：本件原告之訴為有理由，依民事訴訟法第七十八條，判決如主文。
中      華      民      國    九十二    年      三      月      二十    日
                                            民事第四庭法      官  陳博文
右為正本係照原本作成。
如對本判決上訴，須於判決送達後廿日內向本院提出上訴狀
中      華      民      國    九十二    年      三      月      二十    日
                                                      書  記  官  蔡嘉萍


司法院資訊處製作；財團法人民間司法改革基金會備份。
